【裁判字號】    90,台上,7901
【裁判日期】    901227
【裁判案由】    誣告
【裁判全文】
最高法院刑事判決                                九十年度台上字第七九○一號
    上  訴  人  甲○○
    選任辯護人  林慶雲律師
                楊靖儀律師
                王佑如律師
右上訴人因誣告案件，不服台灣高等法院高雄分院中華民國八十八年十月二十九日第
二審判決（八十八年度上訴字第一一六七號，起訴案號：台灣高雄地方法院檢察署八
十六年度偵字第九六三七號），提起上訴，本院判決如左：
    主  文
原判決撤銷，發回台灣高等法院高雄分院。
    理  由
本件原判決認定：上訴人甲○○為皇舜工程有限公司（以下簡稱皇舜公司）之實際負
責人（名譽負責人為其妻胡旭慧），其於民國（下同）八十五年四月至八月間，曾雇
用侯俊宇（原名侯清耀，與上訴人係表兄弟關係）為職員；八十五年五月間，上訴人
因需款週轉，透過侯俊宇向其姊夫夏敬華借款新台幣（下同）一百萬元，約定借期二
個月，月息三分，夏敬華乃於八十五年五月二十八日託侯俊宇將一百萬元持至皇舜公
司交上訴人收執，上訴人清點無訛後，開立皇舜公司之支票三紙（分別為四十萬元、
三十萬元、三十萬元）以供清償，另開立同額本票三紙以供擔保，惟上開票據到期時
，上訴人未能清償，乃由其妻胡旭慧（另經不起訴處分）另立借據，及簽發如前開支
票、本票各三紙，以舊票換新票之方式，延至八十五年九月三日、四日、五日仍無法
清償，又要求夏敬華依前述方式再延期清償，並另立借據及開立發票日為八十六年二
月一日、二日、三日之支票、本票各三紙以為清償；上開票據到期後，夏敬華向銀行
查詢，方知上訴人已於八十五年十二月二十七日遭銀行拒絕往來，並逃逸無蹤，直至
八十六年三月二十九日，夏敬華得知上訴人在家，乃夥同友人唐曉旭前往高雄市○○
區○○街六十二號上訴人住處協商，惟協議仍未成立，夏敬華依然求償未果；詎上訴
人明知夏敬華確有交付伊借款一百萬元，雖約定月息三分，但尚未收息，僅因夏敬華
催討借款一事，雙方一言未合，竟對夏敬華、侯俊宇心生不滿，而意圖使夏敬華、侯
俊宇受刑事處分，於八十六年三月三十日向高雄市政府警察局三民第二分局提出夏敬
華經營地下錢莊為業，並僱用侯俊宇為仲介，而以利息百分之五十為侯俊宇之薪資，
由侯俊宇轉交本件借款，並當場表示每月以九分利息計算，先行扣除兩個月之利息即
十八萬元，伊實際僅拿到八十二萬元，且提出偽造「夏敬華」署押（此部分無法證明
係上訴人所偽造）註記有「每月九分利息計算，先付二個月」字樣之現金簽收單為證
等事實，據以對夏敬華、侯俊宇提出重利罪之告訴，而為行使，嗣經台灣高雄地方法
院檢察署檢察官查明於八十七年二月十六日以八十六年度偵字第一○六○八號為不起
訴處分，經上訴人聲請再議，台灣高等法院高雄分院檢察署於八十七年四月二十五日
以八十七年度議字第四六五號駁回再議之聲請而確定等情。因而撤銷第一審判決，改
判仍論處上訴人意圖他人受刑事處分，向該管公務員誣告罪刑，固非無見。
惟查：一、原判決事實認定上訴人於警局提出偽造「夏敬華」署押並註記有「每月九
分利息計算，先付二個月」字樣之現金簽收單，行使對夏敬華、侯俊宇提出重利罪之
告訴等情，則該現金簽收單上偽造之「夏敬華」署押，已為該偽造之現金簽收單之一
部，自因原審宣告沒收該現金簽收單而包括在內（本院五十一年台上字第一○五四號
、六十三年台上字第二七七○號判例意旨參照）。原判決以該紙現金簽收單係上訴人
所有供誣告犯罪所用之物，而依刑法第三十八條第一項第二款規定沒收，竟就其上偽
造之「夏敬華」署押一枚，復依刑法第二百十九條規定重為沒收之諭知，自屬於法有
違。二、刑法第一百六十九條第一項之誣告罪，以使人受刑事或懲戒處分之意思向該
管公務員誣告為要件，若因公務員之推問而為不利他人之陳述，縱其陳述涉於虛偽，
既無申告他人使其受刑事或懲戒處分之意思，即與誣告之要件不符（本院五十三年台
上字第五七四號判例參照）。卷查上訴人於警訊申告係稱「我要控告夏敬華涉嫌經營
地下（錢）莊，而接受貴分局刑事組製作調查筆錄」，其於「民眾請求警察機關辦理
普通刑事案件申告書」上之「被告」欄內亦僅記載「夏敬華」一人，復於八十七年一
月十六日補充告訴理由狀之稱謂欄內記載被告為「夏敬華、唐曉旭」（見警卷第一、
十三頁，本案偵查卷第七十五頁）；雖其曾於警訊時，對於警員偵訊之事項，答稱其
所借款項係由侯俊宇轉交，及侯某在夏敬華經營之地下錢莊擔任仲介之職位云云，惟
既係出於承辦警員之推問而為不利於侯俊宇之陳述，縱其陳述涉於虛偽，似無一併申
告侯俊宇使其受刑事或懲戒處分之意思。原審未遑審酌上開事證，遽認定上訴人併有
誣告侯俊宇之犯罪事實，予以論罪科刑，難謂無適用法則不當之違誤。三、法務部調
查局八十八年三月三十日（）發技(二)字第八八○二○七七九號函覆第一審謂「……
皇舜工程有限公司現金簽收單上請款人簽章欄所書『夏敬華』三字〔編為甲類〕與
11.日皇舜工程有限公司支票簽收單上請款人欄所書『夏敬華』三字〔編為乙類〕是
否相同，經放大甲、乙類字跡比對二者之筆劃特徵，鑑定結果甲類與乙類筆跡不同，
惟歸納比對夏敬華平時及當庭書寫之簽名發現有書寫樣式不一致之情形〔即夏某簽名
有多樣性〕，研判夏某可能有意做作改變其簽名習慣及特徵，然亦不能排除他人模仿
其簽名之疑」云云；如果無訛，夏敬華平日書寫簽名原具「多樣性」，其於上訴人將
現金簽收單及支票簽收單一併交其簽名時，何以並無同時為不同樣式簽名之可能？即
值研求。原審以當時雙方尚未交惡，夏敬華無須在該簽收單上故意改變其簽名習慣及
特徵之必要，但對於上開疑竇，未及查明審認，尚有未合。四、原判決認定上訴人持
以行使之現金簽收單，其上偽造「夏敬華」署押部分，無法證明係上訴人所偽造，乃
僅論以刑法第二百十六條、第二百十條之行使偽造私文書罪。然該現金簽收單所載內
容為夏敬華收取借款利息十八萬元及約定利率之事項，至關上訴人與夏敬華間之借貸
關係，原判決既認定該現金簽收單係屬偽造，並由上訴人提出行使，則該現金簽收單
縱非上訴人親自或與他人共同偽造，其有無利用不知情之他人加以偽造之情形，非無
推求之餘地。原審未遑進一步根究，於事實之認定，亦欠斟酌。以上或為上訴意旨所
指摘，或為本院得依職權調查之事項，應認原判決有撤銷發回更審之原因。原判決關
於不另諭知上訴人無罪部分，既經檢察官起訴書指明與前開論罪部分有連續犯之裁判
上一罪關係，依審判不可分原則，應一併撤銷發回，附予說明。
據上論結，應依刑事訴訟法第三百九十七條、第四百零一條，判決如主文。
中      華      民      國     九十     年     十二     月    二十七    日
                              最高法院刑事第十二庭
                                  審判長法官  呂  潮  澤
                                        法官  陳  世  雄
                                        法官  孫  增  同
                                        法官  林  開  任
                                        法官  洪  明  輝
      右正本證明與原本無異
                                              書  記  官
中      華      民      國    九十一    年      一      月      二      日


司法院資訊處製作；財團法人民間司法改革基金會備份。
